【裁判字號】    95,台上,5528
【裁判日期】    951005
【裁判案由】    偽造文書
【裁判全文】
最高法院刑事判決            九十五年度台上字第五五二八號
上  訴  人  甲○○
                    10之1號
            乙○○
                    10之1號
共      同
選任辯護人  王忠沂律師
上列上訴人等因偽造文書案件，不服台灣高等法院台中分院中華
民國九十五年五月十七日第二審更審判決（九十四年度重上更(一)
字第一六九號，起訴案號：台灣苗栗地方法院檢察署八十八年度
偵字第一號、第二七四號、第二七五號、第四三五號、第五０三
號、第五八八號、第二三一０號、第三一八七號），提起上訴，
本院判決如下：
    主  文
原判決撤銷，發回台灣高等法院台中分院。
    理  由
原判決認定上訴人甲○○、乙○○有如原判決事實欄所示之犯行
，因而撤銷第一審之科刑判決，改判論處甲○○、乙○○共同連
續行使偽造私文書，足以生損害於他人罪刑（各處有期徒刑八月
）；固非無見。
惟查：（一）犯罪事實應依證據認定，有罪之判決書，應於理由
內記載認定犯罪事實所憑之證據及其認定之理由，否則即有理由
不備之違法。又按同謀共同正犯，因其並未參與犯罪構成要件之
實施行為，僅係以其參與犯罪之謀議為其犯罪構成要件之要素，
須以嚴格之證據證明其參與謀議，此與一般參與分擔犯罪構成要
件行為之共同正犯，對其事前有無參與犯罪之謀議，無須嚴格證
據證明者不同；從而同謀共同正犯如何參與謀議及參與共同謀議
之範圍如何，自應於判決之事實欄明白認定，並於理由欄內說明
其所憑之證據及認定之理由，否則即有違誤。原判決事實欄一之
(一)認定：「乙○○於民國八十七年四月間，以自己為會首召集互
助會，參加者包括劉瑞琴等人共二十七會，每會每月新台幣（下
同）二萬元；詎甲○○與乙○○竟意圖為自己不法所有，並基於
共同概括犯意聯絡，連續意圖為自己不法所有，先於八十七年十
月十日第七會時未經劉瑞琴同意假冒吳臺玉（為劉瑞琴所用之名
義），後於八十七年十一月十日第八會時再未經徐貴枝同意假冒
羅來妹（為徐貴枝借用名義）之名義標會；並均以七千元之利息
標取會款，其冒標方法為推由乙○○偽造吳臺玉、羅來妹之署押
，製作成吳臺玉、羅來妹名義之標單，進而持該屬準私文書性質
之標單參加開標以行使之。二人因而每會各向各該民間互助會二
十一名活會會員詐取會款二萬元，共四十二萬元，兩會合計詐取
八十四萬元，致生損害於吳臺玉、羅來妹、劉瑞琴、徐貴枝及其
他活會會員；其中徐貴枝係於八十七年十一月三十日甲○○跳票
後才從互助會會員鍾國標、江惠珍處知悉上情」等情；如果無訛
，似認召集互助會、偽造標單、冒標借款、收取會款均係乙○○
所為，甲○○似未參與偽造文書及該部分詐欺犯行之實施，然上
訴人兩人究竟於何時，如何謀議以冒標之方式詐取會款？未據原
判決在事實欄詳加認定，並於理由內說明其判斷之依據及認定之
理由。雖原判決於理由中說明，上訴人二人共同經營永慶門窗中
心，甲○○供承：八十五年後該門窗中心如何調度資金乙○○較
清楚，伊召集互助會週轉等語，據認甲○○辯稱其與本案互助會
無關云云，不足採信」等語（見原判決正本第六頁，理由(三)）；
惟甲○○若自八十五年起，運用乙○○以召集互助會之方式週轉
資金，能否據以推論甲○○於八十七年十月十日及同年十一月十
日，與乙○○共同謀議冒標之事實？非無疑竇。且依卷內資料，
乙○○第一審審理中供稱：「（該互助會是否由你與甲○○共組
？）否，我一個人做的」（見訴字卷第二四頁），此有利甲○○
之供詞何以不足採取？亦未據原判決在理由內說明不採之理由，
即於理由中論述：「被告二人具有犯意聯絡及行為分擔，為共同
正犯」等語（見原判決正本第八頁），即嫌速斷；且既於事實欄
載稱甲○○未參與行為之分擔，為同謀共同正犯，竟又於理由欄
說明甲○○分擔犯罪行為之實施，有判決理由矛盾之違誤。（二
）原判決上引事實認定：乙○○於八十七年四月間，以自己為會
首召集互助會，參加者包括劉瑞琴等人共二十七會，每會每月二
萬元；甲○○與乙○○連續於八十七年十月十日第七會、同年十
一月十日第八會，分別假冒吳臺玉、羅來妹之名義標會；二人因
而每次向各該民間互助會二十一名活會會員詐取會款二萬元，共
四十二萬元，兩會合計詐取八十四萬元；惟原判決理由欄就何以
認定乙○○召集上開互助會共有二十七位會員，每會二萬元，而
每次冒標詐取四十二萬元之事實，未於理由欄內敘明其認定事實
所憑之證據及認定之理由；且依卷附之互助會會單，乙○○所召
集之互助會員中除會首為其自己外，甲○○亦為會員之一，且仍
為活會，倘若無訛，上訴人二人於八十七年十月十日及十一月十
日於第七會、第八會冒標時，實際已進行六會（即連同會首，共
有六會死會），連同會員甲○○，剩下之活會為二十一會，則甲
○○是否可能向其自己詐取會款？剔除甲○○活會部分，上訴人
等是否每次會期詐取四十二萬元？原判決未深入究明審認，有調
查未盡之違誤。（三）科刑判決所認定之事實，與所採之證據不
相適合，即屬證據上理由矛盾，其判決當然違背法令。原判決事
實欄一之(四)認定：「甲○○、乙○○復承前詐欺之概括犯意聯絡
，於八十七年十一、十二月間，推由甲○○持上揭帳戶，不能兌
現之AA0000000號（八十七年十二月一日期）、AA0000000號（八
十七年十二月一日期）、 AA0000000號（八十七年十二月二十日
期）、AA0000000號（八十七年十二月十六日期）、AA0000000號
（八十七年十二月十五日期）面額各為二十萬元、二十五萬元、
二十萬元、二十萬元、三十萬元支票向黃美婷詐借得同額現款」
等情，理由並敘明有卷內上開支票足憑（見原判決正本第七頁）
；惟卷內資料，票號 AA0000000號之支票發票日為八十八年一月
四日（見偵字第二三一０號卷第四頁）， AA0000000號之支票發
票日為八十七年十二月六日（見同上偵字卷第六頁），原判決上
引事實及理由之說明，均與上開卷內資料不相適合，亦有違誤。
（四）有罪判決書，應記載對於被告有利之證據不採納之理由，
如漏未記載，即有判決不備理由之違背法令，刑事訴訟法第三百
十條第二款、第三百七十九條第十四款前段規定甚明。原判決事
實欄一之(二)、(三)、(四)認定，甲○○、乙○○於八十七年十一月二
十七日之後，甲存帳戶中餘額僅剩一千餘元，明知無償還能力而
持無從兌現之上述五紙支票，向告訴人江惠珍、江發應、黃美婷
等調現或交換支票，遽認甲○○、乙○○共犯詐欺犯行；惟依卷
附甲○○之新竹企銀 00000000000號帳戶明細影本記載，於八十
七年十一月二十七日當日，尚且支出四十一萬五千九百一十五元
，支出後，餘款尚有九千四百七十七元（見上更(一)字卷(一)第六九
、七０頁），上開有利上訴人二人之證據何以不足採取，未據原
判決說明其不採之理由，原判決即有不備理由之違誤。以上，或
為上訴意旨所指摘，或係本院得依職權調查之事項，應認原判決
仍有撤銷發回更審之原因。至原判決其他有裁判上一罪關係部分
，基於審判不可分之原則，應併予發回。
據上論結，應依刑事訴訟法第三百九十七條、第四百零一條，判
決如主文。
中    華    民    國  九十五  年    十    月    五    日
                      最高法院刑事第十二庭
                          審判長法官  林  永  茂
                                法官  洪  文  章
                                法官  蘇  振  堂
                                法官  蕭  仰  歸
                                法官  何  菁  莪
      本件正本證明與原本無異
                                      書  記  官
中    華    民    國  九十五  年    十    月   十二   日
                                                Ａ


司法院資訊處製作；財團法人民間司法改革基金會備份。
